臺灣板橋地方法院民事裁定　　　　　　100年度事聲字第183號
異　議　人　蔡清河
相　對　人　陳應君
上列當事人間因聲請返還擔保金事件，異議人對於民國100年6月
13日本院司法事務官所為100年度司聲更一字第5號裁定提出異議
，本院裁定如下：
    主  文
原裁定廢棄。
    理  由
一、按「當事人對於司法事務官處理事件所為之終局處分，得於
    處分送達後十日之不變期間內，以書狀向司法事務官提出異
    議。但支付命令之異議仍適用第518條及第519條之規定。司
    法事務官認前項異議有理由時，應另為適當之處分；認異議
    為無理由者，應送請法院裁定之。法院認第1 項之異議為有
    理由時，應為適當之裁定；認異議為無理由者，應以裁定駁
    回之。」，民事訴訟法第240條之4 第1項、第2項、第3項分
    別定有明文。本件異議人就本院司法事務官於民國100年6月
    13日以100年度司聲更一字第5號所為准予發還相對人擔保金
    新台幣（下同）834000元之裁定，聲明不服而提出異議，司
    法事務官認其異議無理由而送請本院裁定，核與上開條文規
    定及意旨相符，先予明。
二、原裁定意旨略以：相對人聲請本院於97年3 月19日以97年度
    裁全字第1795號裁定准予對相對人之財產為假扣押（下稱系
    爭假扣押），旋即於97年3 月21日依該裁定提供現金834000
    元為擔保，並以本院97年度存字第1113號提存事件提存嗣異
    議人則依同上之裁定提供現金250 萬元反擔保。而相對人嗣
    以99年5月24日本院板院輔99司執明字第第33797號准許相對
    人收取異議人得領取現金0000000 元之執行命令聲請領取異
    議人前述所提供之反擔保金0000000 元，又異議人亦取回剩
    餘（反擔保）之提存本金736000元及利息5378元，且相對人
    亦催告異議人行使權利，異議人迄未行使權利，因而裁定准
    予相對人取回擔保金等語。
三、異議意旨略以：系爭假扣押尚未訴訟終結，相對人催告不生
    催告效力，相對人聲請取回擔保金，法律要件不充足，應駁
    回相對人之聲請等語。
四、按民事訴訟法第104條第1項第3 款規定：「有下列各款情形
    之一者，法院應依供擔保人之聲請，以裁定命返還其提存物
    或保證書：....(三)訴訟終結後，供擔保人證明已定二十日以
    上之期間，催告受擔保利益人行使權利而未行使，或法院依
    供擔保人之聲請，通知受擔保利益人於一定期間內行使權利
    並向法院為行使權利之證明而未證明者。」，前開規定，於
    其他依法令供訴訟上之擔保者準用之，並為同法第106 條所
    規定。而所謂訴訟終結，在因假扣押或假處分所供擔保之情
    形，因該擔保係為保障受擔保利益人因不當假扣押或假處分
    所受損害而設，倘執行法院已依假扣押或假處分裁定實施假
    扣押或假處分之執行，則在供擔保人撤回假扣押或假處分之
    執行前，或扣押物或反擔保物，業經他案調卷執行完畢，或
    已假扣押之標的物已不存在仍扣押中之情事前，受擔保利益
    人所受損害仍可能繼續發生，損害額既未確定，自無強令其
    行使權利之理。故在假扣押或假處分所供之擔保，供擔保人
    依民事訴訟法第106條準用同法第104條第1項第2款規定，聲
    請以裁定命返還其擔保金之場合，必供擔保人已撤回假扣押
    或假處分之執行，或經他調卷執行完畢，或已假扣押之標的
    物已不存在仍扣押中之情事（亦即受擔保利益人所受損害已
    無可能繼續發生），均得謂與民事訴訟法第104條第1 項第2
    款所定之「訴訟終結」相當，而得依該條款行使定期催告之
    權利。又訴訟終結後定20日以上期間之催告，既屬法定要件
    之一，則催告必須在訴訟終結之後，否則不生合法催告之效
    力。準此以觀，訴訟終結前之催告，自不合法甚明。
五、經查：
  (一)相對人聲請本院於97年3 月19日以97年度裁全字第1795號裁
    定准予對相對人之財產為假扣押，旋即於97年3 月21日依該
    裁定提供現金834,000元為擔保，並以本院97年度存字第111
    3 號提存事件提存在案，業據原審調取本院上開擔保提存卷
    核閱屬實，堪信為真。
  (二)嗣異議人則依同上之裁定提供現金250 萬元反擔保。而相對
    人嗣於99年5月31日持本院板院輔99司執明字第第33797號准
    許相對人收取異議人得領取現金0000000 元之執行命令聲請
    領取異議人前述所提供之反擔保金0000000 元，且相對人已
    於99年6月7日領取完畢。又異議人於99年10月27日聲請取回
    （反擔保）提存金，並於99年11月4 日領回剩餘（反擔保）
    之提存本金736000元及利息5378元等情，亦據原審依職權調
    取本院97年度存字第1443號提存卷核閱屬實，應可認定。準
    此以觀，系爭假扣押之訴訟終結時點，應係在異議人於99年
    11月4 日領回剩餘之反擔保提存金而終結（亦即異議人領回
    反擔保之提存金後，系爭假扣押已無提存金或扣押標的物存
    在，異議人嗣即無再繼續受有損害之可能。），應可認定。
    異議人誤認系爭假扣押尚未訴訟終結云云，容有誤會，要不
    可取。
  (三)再查相對人係於99年10月19日以存證信函催告異議人行使權
    利，係在系爭假扣押之訴訟終結（99年11月4 日）前，並非
    在99年11月4 日終結後，揆諸前開說明，自不生合法催告之
    效力，則相對人自不得依民事訴訟法第106條準用同法第104
    條第1項第3款之規定聲請取回系爭假扣押之擔保金。
  (四)基上，原審未予究明相對人之催告不生合法效力之點，因而
    依民事訴訟法第106條準用同法第104條第1項第3款之規定准
    許相對人取回擔保金，尚有未洽。準此，異議人指摘原裁定
    不當，求予廢棄，雖理由容有未洽，但原審既有上開之違誤
    ，仍應認異議人之異議為有理由，爰由本院廢棄原裁定，宜
    由原審另有妥適之處理。
  (五)至於相對人於原審是否有依民事訴訟法第106 條準用同法第
    104條第1項第2 款之規定聲請取回擔保金，亦應由原審詳為
    審究速為處理，附此敘明。
六、據上論結，本件聲明異議為有理由，爰依民事訴訟法第 240
    條之4第3項裁定如主文。
中    華    民    國    100    年    7    月    18    日
                  民事第二庭    法  官  李行一
以上正本係照原本作成
如對本裁定抗告須於裁定送達後10日內向本院提出抗告狀，並應
繳納抗告裁判費新台幣1,000元整。
中    華    民    國    100    年    7    月    18    日
                                書記官  蔡於衡